臺灣臺北地方法院民事判決　　　　　　　　　　　　九十一年度訴字第三七０三號
　　原　　　告　丙○○
　　訴訟代理人　簡汶蕙律師
　　被　　　告　最佳女主角國際美容股份有限公司
　　法定代理人　丁○○
　　訴訟代理人　乙○○
　　訴訟代理人　黃啟逢律師
　　　　　　　　簡旭成律師
　　　　　　　　王泓鑫律師
當事人間請求返還價金事件，本院於中華民國九十二年十二月十八日言詞辯論終結，
判決如下：
    主      文
被告應給付原告新台幣佰肆拾肆萬肆仟佰陸拾元，及自民國八十七年十一月三十
日起至清償日止，按年息百分之五計算之利息。
原告其餘之訴駁回。
訴訟費用由被告負擔十分之八，餘由原告負擔。
本判決於原告以新台幣壹佰壹拾肆萬玖仟元供擔保後，得假執行。但被告如以新台幣
佰肆拾肆萬肆仟佰陸拾元為原告預供擔保後，得免為假執行。
原告其餘假執行之聲請駁回。
    事實及理由
一、本件原告起訴時，被告之法定代理人原為林武政，嗣於民國九十二年八日一日變
    更為丁○○，業據提出股份有限公司變更登記事項表一件為證，並由其具狀聲明
    承受訴訟，核與民事訴訟法第一百七十六條之規定尚無不符，合先敘明。
二、原告主張：其於民國八十七年七月十七日前往被告最佳女主角國際美容股份有限
    公司天母分公司探詢美容瘦身事宜，經被告天母分公司職員介紹、遊說後，當日
    即與被告簽訂最佳女主角美容契約書，並於當日刷卡繳納入會費新台幣（下同）
    二萬三千二百七十五元及課程費四萬六千七百廿五元。嗣復因被告天母分公司職
    員多方煽動、鼓吹下，又分別於八十七年七月廿日刷卡購買營養品二萬七千八百
    二十五元、同年七月廿九日刷卡付費臉部課程共五萬六千元（二萬八千元共刷卡
    二次）、同年八月十一日刷卡付費營養品四萬二千元及臉部課程四萬四千元、同
    年八月廿三日刷卡付費十七萬二千四百元（包含課程十萬五千元及營養品六萬七
    千四百元）。然由於其經常出國無法按時去做美容課程，八十七年八月間被告天
    母分公司店長己○○乃鼓動其加入新推出之四百萬元特惠專案會員，並宣稱加入
    後即不受限使用期間，且不用再購買其他課程云云，由於其無力負擔，店長己○○即遊說其將名下房屋交由被告代辦銀行貸款以為支付，且在貸款核撥之前，並
    要求其開立面額二百萬元、二百廿萬元二紙支票（以下合稱系爭支票）作為保證
    之用。迨八十七年八月廿四日銀行貸款核撥後，當日即匯款課程費三百六十五萬
    五千元，惟被告並未返還前開支票。其又於同年九月三日刷卡付費課程廿六萬元
    、營養品一萬七千五百元，至此，總共支付四百三十四萬四千七百廿五元。繼而
    ，被告公司職員又遊說需搭配美容產品才有效果，要求其購買二百萬元產品云云
    ，由於其急於出國，被告公司職員恐其回國後變卦，遂要求其另行開立面額一百
    萬元、一百五十萬元支票二張作為保證之用。待其回國後，發現貸款利息每月竟
    高達三萬四千元，又要支付二百萬元產品費用，負擔過於沈重，乃於八十七年十
    月間要求解約退費及返還先後交付之四紙共計六百七十萬元之保證支票，詎被告
    公司告知必須先行給付違約金後，始可辦理解約退費及返還支票事宜，其迫於無
    奈，乃於八十七年十月三十一日以刷卡六次方式，共給付四十六萬六千元違約金
    後，被告公司職員竟推卸稱尚需提出簽呈等相關手續，無法立即退還保證支票及
    結算應退款項云云，其不得已只得靜待被告公司通知，嗣經其多次催討，被告公
    司竟反悔，並以事先列印好之協議書，要求其簽字，並以不簽字即無法返還前揭
    支票等語相逼，在被告公司之強勢作風及威脅下而於八十七年十一月廿六日被迫
    簽下協議書後，始如願取回前揭四張保證支票。茲兩造既於八十七年十月三十一
    日就已上課程部分終止契約，並就未上課程部分解除契約，並於當日談妥給付違
    約金四十六萬六千元後即可退費，則兩造契約既已解除、終止，被告公司即負有
    回復原狀義務，則其嗣後礙於被告公司之脅迫下，縱依協議書第一條「甲方（即
    原告）應給付已上課程費用及入會金及違約金，乙方（即被告）則將原開支票計
    新台幣六百七十萬元返還甲方，甲方確認無誤。」之規定，雙方亦係確認就本件
    美容瘦身契約之解除及終止，其僅需負擔「已上課程費用」、「入會費」、「違
    約金」即可，而入會費二萬三千二百七十五元及違約金四十六萬六千元業由原告
    先行繳納，至其他「已上課程費用」因尚需結算原告已施作美容服務之次數及價
    格，被告公司乃藉故推拖未還而僅返還四張支票而已，惟其估算已上課程費用僅
    一萬六千元，扣除後，被告公司尚應返還四百三十萬五千四百五十元（計算方式
    ：4,344,725-23,275-16,000= 4,305,450），經其多次催討，被告仍未置理。爰
    依民法第二五九條第二款、第一七九條規定提起本訴請求被告如數返還價金等語
    。並聲明：（一）被告應給付原告四百三十萬五千四百五十元及自八十七年十一
    月二十七日起至清償日止按年息百分之五計算之利息。（二）願供擔保，請准宣
    告假執行。
三、被告則以：本件兩造間早已於八十七年十一月廿六日達成和解，並簽訂協議書乙
    份，依該協議書（和解書）第一條明載：「甲方應給付已上課程費用及入會金及
    違約金，乙方將原開支票計新台幣670萬元整返還甲方，甲方確認無誤。」第二
    條載明：「甲方於日前向乙方購買之美容課程及產品餘額（如課程卡所示），尚
    可於乙方營業時間內預約進行美容課程。」，足證當初依據兩造之和解內容係：
    １、原告之入會金及已進行上課程費用不能退還，並應扣違約金。２、被告公司
    則應將原告所開立用以之支付課程及產品費用之支票計六百七十萬元返還原告。
    而被告公司則允諾原告，之前所購買之課程及產品餘額仍可繼續消費。而依據該
    協議書執行之結果乃：１、原告部分：（１）原告之入會金及先前已支付並進行
    上課之部分，不退還，但可繼續上課。（２）至於原告之違約金部分，則將已兌
    現之一百一十萬元部分，保留一百萬元繼續進行課程。計算解約退費之部分則為
    五百七十萬元（670萬-100萬），原違約金以百分之二十計算，降為約百分之十
    ，即約五十七萬元（570萬×10﹪）。其中已兌現之一百一十萬多元中之十萬元
    則轉為違約金之部分，則原告應另付約四十七萬元之違約金，後來被告公司僅再
    收取四十六萬六千元之違約金，加起來共約五十七萬多元。上開違約金之計算方
    式有證人即當時經手計算並與原告電話聯絡之客服部人員戊○○九十二年十一月
    二十日到庭證稱可稽，亦可證明當初是原告同意保留繼續作課程，才作成如協議
    書上所示內容之和解方案，並非原告所謂的被告公司不退款項給原告云云。至被
    告公司於簽訂系爭協議書時已返還上開六百七十萬元之支票，原告亦自承已收回
    六百七十萬元之支票無誤。上開和解內容乃經兩造互相讓步而達成協議，縱和解
    內容對於原告較為不利（但事實上，並無任何不利益。因為被告公司為此所付出
    之成本亦不少），兩造當事人即均應受該契約之拘束，縱使一造因而受不利益之
    結果，亦不得事後翻異，更就和解前之法律關係再行主張。是原告提起本件訴訟
    ，顯不合法（民法第七百三十六條、第七百三十七條及最高法院十九年上字第一
    九六四號判例參照）等語置辯。並聲明：（一）原告之訴及假執行之聲請均駁回
    。（二）如受不利判決願供擔保，請准宣告免為假執行。
四、兩造不爭執之事實：
（一）原告於八十七年七月十七日與被告簽訂最佳女主角美容契約書，並刷卡繳納入
      會費二萬三千二百七十五元及課程費四萬六千七百廿五元。復分別於八十七年
      七月廿日刷卡購買營養品二萬七千八百二十五元、同年七月廿九日刷卡付費臉
      部課程共五萬六千元（二萬八千元共刷卡二次）、同年八月十一日刷卡付費營
      養品四萬二千元及臉部課程四萬四千元、同年八月廿三日刷卡付費十七萬二千
      四百元（包含課程十萬五千元及營養品六萬七千四百元）。八十七年八月間原
      告又加入被告新推出之四百萬元特惠專案會員，惟由於無力負擔四百萬元之課
      程費用，而將名下房屋交由被告代辦銀行貸款以為支付，原告並在貸款核撥之
      前，簽發面額二百萬元、二百廿萬元二紙支票交與被告。迨八十七年八月廿四
      日銀行貸款核撥後，原告即匯款課程費三百六十五萬五千元予被告，又於同年
      九月三日刷卡付費課程廿六萬元、營養品一萬七千五百元，總共支付四百三十
      四萬四千七百廿五元。
（二）原告復再購買二百萬元美容產品，並另行簽發面額一百萬元、一百五十萬元支
      票二張交予被告。嗣原告發現貸款利息每月竟高達三萬四千元，且須支付二百
      萬元美容產品費用，負擔過於沈重，乃於八十七年十月間要求被告解約退費及
      返還先後交付之四紙共計六百七十萬元之保證支票，被告公司要求須給付違約
      金，始可辦理解約退費及返還支票事宜，原告遂於八十七年十月三十一日以刷
      卡六次方式，共給付四十六萬六千元違約金予被告。
（三）嗣兩造於八十七年十一月廿六日簽訂協議書後，被告始返還系爭四張支票予原
      告。
（四）原告請求被告另須返還扣除其所自行估算之已上課程費用一萬六千元後，尚應
      返還四百三十萬五千四百五十元之價金部分，則為被告所拒絕。
五、得心證之理由：
    本件兩造之主要爭執點應在於，（一）原告所購買之美容課程及美容產品金額究
    為若干？（二）系爭之四紙支票究係購買美容課程及美容產品之金額抑或僅為保
    證之用？（三）原告請求返還價金是否有據？經查：
甲、首就系爭之四紙支票究係購買美容課程及美容產品之金額抑或僅為保證之用？部
    分而論：
（一）按當事人主張有利於己之事實者，就其事實有舉證之責任。民事訴訟法第二百
      七十七條前段定有明文。查，原告主張其先後簽發之系爭四紙支票僅係保證其
      向被告購買美容課程及美容產品之價金之用，並非購買美容課程及美容產品之
      價金云云，惟為被告所否認，自應由主張該有利於己之事實之原告負舉證責任
      。而查，原告購買美容課程及美容產品之價金，有一部分刷卡、一部分開支票
      ，且原告簽發系爭四紙支票係作為消費之用，但原告要求不希望支票兌現，而
      於嗣後再分別匯款給被告，被告如收到匯款後，再將等額支票交由會計寄還予
      原告等情，業據證人即被告天母分公司先後參與接洽原告加入會員、購買美容
      課程、美容產品之店長己○○及為原告做美容服務之美容師甲○○到庭證稱在
      卷可稽（見本院卷第二七八頁、二八四頁），雖證人甲○○及另證人即美容師
      吳明馨均另證稱原告所買之美容課程及美容產品總計約數百萬元、未超過一千
      萬元、累計金額四、五百萬元等語（見本院卷第二四三頁、第二八四頁），惟
      查，證人己○○係當時被告天母店店長，而甲○○及吳明馨則均僅為美容師，
      依照常情，自以擔任店長職務之己○○所言較為接近真實，而證人甲○○及吳
      明馨之上開證詞顯係傳聞而來，自不足採為有利於原告之依據。
（二）又被告雖先後於九十一年八月十三日答辯狀自陳系爭四張支票係作為擔保、保
      證之用等語（見本院卷第四五頁），並於同年九月廿四日言詞辯論時自陳四百
      多萬是所有原告購買的課程與產品的總金額等語（見本院卷第四四、第五二頁
      ）。惟被告同時已辯稱原告購買的總金額為一千一百多萬元、及原告另購買等
      值課程，支票之後會兌現、並非作擔保之用等語（見本院卷第四三頁、第五三
      頁），足見被告對於原告購買之課程及產品總額仍有爭執，尚難認被告已為自
      認，原告認被告已自認云云，亦非可取。
（三）再參以兩造嗣後於八十七年十一月廿六日達成和解，並簽訂協議書乙份，依該
      協議書（和解書）第一條明載：「甲方應給付已上課程費用及入會金及違約金
      ，乙方將原開支票計新台幣670萬元整返還甲方，甲方確認無誤。」第二條載
      明：「甲方於日前向乙方購買之美容課程及產品餘額（如課程卡所示），尚可
      於乙方營業時間內預約進行美容課程。」（見本院卷第二四頁），原告雖主張
      其簽訂上開協議書係因被告公司於其八十七年十月三十一日以刷卡六次方式，
      共給付四十六萬六千元違約金後，竟反悔並推卸稱尚需提出簽呈等相關手續，
      無法立即退還保證支票及結算應退款項云云，其不得已只得靜待被告公司通知
      ，嗣經其多次催討，被告始以事先列印好之協議書，要求其簽字，並以不簽字
      即無法返還前揭支票等語相逼，在被告公司之強勢作風及威脅下而於八十七年
      十一月廿六日被迫簽下協議書後，始如願取回前揭四張保證支票云云，然亦為
      被告所否認，而原告迄未能舉證加以證實被告有如何之逼迫情事，原告所稱已
      非無疑。況且，原告開票六百七十萬元，其中兌現一百十萬元，原告保留一百
      萬元繼續作課程，其餘十萬多元加上四十六萬六千元，大約五十七萬多元當成
      手續費，手續費換算大約是未兌現的百分之十而已，原告對於被告追加手續費
      並無異議等情，亦據證人即與原告處理該六百七十萬元支票返還事宜之被告客
      服部人員戊○○亦到場證稱可參（見本院卷第三二二頁及第三四七頁），足見
      原告如係受迫不得已簽訂系爭協議書者，當無可能再同意加給手續費。是原告
      上開主張亦無可取。且兩造並已依據該協議書內容履行，即（１）原告之入會
      金及先前已支付並進行上課之部分，不退還，但可繼續上課。（２）至於原告
      之違約金部分，則將已兌現之一百一十萬元部分，保留一百萬元繼續進行課程
      。計算解約退費之部分則為五百七十萬元（670萬-100萬），原違約金以百分
      之二十計算，降為約百分之十，即約五十七萬元（570萬×10﹪）。其中已兌
      現之一百一十萬多元中之十萬元則轉為違約金之部分，則原告應另付約四十七
      萬元之違約金，後來被告公司僅再收取四十六萬六千元之違約金，加起來共約
      五十七萬多元。上開違約金之計算方式亦據證人即當時經手計算並與原告電話
      聯絡之客服部人員戊○○到場證稱可稽（見本院卷第三二二頁）。（３）被告
      於簽訂系爭協議書時已返還系爭六百七十萬元之四紙支票予原告。此為兩造所
      不爭執。益證原告確已同意該協議書所示內容之和解方案，而始簽名。
（四）綜上，被告辯稱系爭之四紙支票應係原告向被告購買美容課程及美容產品之價
      金，而非僅為保證其購買課程及產品價金之用而已等語，即為可取，原告主張
      僅為保證其購買課程及產品價金之用云云，委無可取。
乙、次就原告所購買之美容課程及美容產品金額究為若干？部分而論：
    查，原告主張其於簽訂最佳女主角美容契約書當日刷卡繳納入會費二萬三千二百
    七十五元及課程費四萬六千七百廿五元，又分別於八十七年七月廿日刷卡購買營
    養品二萬七千八百二十五元、同年七月廿九日刷卡付費臉部課程共五萬六千元（
    二萬八千元共刷卡二次）、同年八月十一日刷卡付費營養品四萬二千元及臉部課
    程四萬四千元、同年八月廿三日刷卡付費十七萬二千四百元（包含課程十萬五千
    元及營養品六萬七千四百元）、八十七年八月廿四日銀行貸款核撥當日匯款課程
    費三百六十五萬五千元、於同年九月三日刷卡付費課程廿六萬元、營養品一萬七
    千五百元，總共支付被告四百三十四萬四千七百廿五元（詳如附件即原告付款明
    細表）等情，為被告所不否認，並有簽帳單十紙及統一發票一紙在卷可稽（見本
    院卷第十四頁至第十七頁及第十九頁至第二十頁），自堪認原告主張為真正。又
    原告簽發系爭四紙支票面額共六百七十萬元，係作為給付其向被告購買美容課程
    及美容產品之價金，業據論述如上，並有經原告取回之作廢支票四紙可參（見本
    院卷第十八頁及第二一頁），故被告主張原告所購買之美容課程及美容產品金額
    為一千一百餘萬元等語，亦屬可取。原告主張其向被告購買之美容課程及美容產
    品金額總共僅四百三十四萬四千七百廿五元云云，則非可取。
丙、茲應再審究者為，原告得否就其向被告購買之美容課程及美容產品金額四百三十
    四萬四千七百廿五元部分，請求被告返還？經查：
（一）按稱和解者，謂當事人約定，互相讓步，以終止爭執或防止爭執發生之契約。
      ，和解有使當事人所拋棄之權利消滅及使當事人取得和解契約所訂明權利之效
      力。和解原由兩造互相讓步而成立，和解之後任何一方所受之不利益均屬其讓
      步之結果，不能據為撤銷之理由。和解契約合法成立，兩造當事人即均應受該
      契約之拘束，縱使一造因而受不利益之結果，亦不得事後翻異，更就和解前之
      法律關係再行主張。民法第七百三十六條、第七百三十七條及最高法院十九年
      上字第一九六四號判例分別著有明文。而查，本件兩造於八十七年十一月廿六
      日達成和解，並簽訂協議書載明（見本院卷第二四頁）：「甲方應給付已上課
      程費用及入會金及違約金，乙方將原開支票計新台幣670萬元整返還甲方，甲
      方確認無誤。」（第一條），「甲方於日前向乙方購買之美容課程及產品餘額
      （如課程卡所示），尚可於乙方營業時間內預約進行美容課程。」（第二條）
      。即原告之入會金及先前已支付並進行上課之部分，不退還，但可繼續上課。
      至於原告之違約金部分，則將已兌現之一百一十萬元部分，保留一百萬元繼續
      進行課程。計算解約退費之部分則為五百七十萬元（670萬-100萬），原違約
      金以百分之二十計算，降為約百分之十，即約五十七萬元（570萬×10﹪）。
      其中已兌現之一百一十萬多元中之十萬元則轉為違約金之部分，則原告應另付
      約四十七萬元之違約金，後來被告公司僅再收取四十六萬六千元之違約金，加
      起來共約五十七萬多元。上開違約金之計算方式亦據證人即當時經手計算並與
      原告電話聯絡之客服部人員戊○○到場證稱可稽（見本院卷第三二二頁）。被
      告並已於簽訂系爭協議書時已返還系爭六百七十萬元之四紙支票予原告。且證
      人戊○○係僅就系爭六百七十萬元支票事宜作處理，並未及於原告另以刷卡及
      匯款所給付被告之四百三十四萬四千七百二十五元部分一節，亦為戊○○證稱
      在卷可參（見本院卷第三四八頁）。足見該協議書第二條所稱之「甲方於日前
      向乙方購買之美容課程及產品餘額（如課程卡所示），尚可於乙方營業時間內
      預約進行美容課程。」等語，顯係僅針對系爭之四紙支票中已兌現而保留之一
      百萬元而言，並未涉及上開原告另以刷卡及匯款所給付被告之四百三十四萬四
      千七百廿五元部分，是被告辯稱原告依協議書第三條「雙方同意不得再就課程
      及產品部分要求退費，同時拋棄其他請求權，亦不得就相關事宜復為爭執、提
      起訴訟及對他方不利之行為：：：」之約定，原告起訴就之前已達成和解之法
      律關係再行主張，不但違反雙方之協議，亦與民法和解該節之規定及最高法院
      之上開判例意旨不符云云，即無可取。至被告所提出本院另案就被告公司所屬
      集團另一家公司即菲夢絲國際美容股份有限公司與客戶間之案件所為之判決，
      尚與本件案情並非同一，自無從據為同一之處理，併予敘明。
（二）次按終止契約有法定終止及任意終止，法定終止限於有法定原因者始得終止，
      任意終止則不必有法定原因即得由當事人隨時終止。僅生是否須負債務不履行
      之損害賠償責任而已。查，本件依系爭協議書第十三條第一、二項之約定，甲
      方（即原告）於瘦身美容課程實施後終止本契約者，乙方（即被告）應依下列
      之計算標準，於一個月內將已收取之費用退還於甲方。該退還金額等於價金總
      額扣除已接受服務之費用，並扣除已拆封之附屬商品金額，及再扣除終止契約
      手續費。前項之終止契約手續費，係指價金總額扣除已接受服務之費用，及已
      拆封之附屬商品的剩餘金額之百分之二十。（見本院卷第十三頁）。足見當事
      人確約定原告得於瘦身美容課程實施後終止本契約者，惟被告得依約定於將價
      金總額扣除已接受服務之費用，並扣除已拆封之附屬商品金額，及再扣除終止
      契約手續費即價金總額扣除已接受服務之費用，及已拆封之附屬商品的剩餘金
      額之百分之二十後，於一個月內將已收取之費用退還於原告。
（三）查，本件原告已於八十七年十月間向被告表示解約（按即終止之意）退費等情
      ，此為被告所不否認，且上開協議書係僅就系爭之四紙支票而處理，並未就原
      告另以刷卡及匯款所給付被告之四百三十四萬四千七百廿五元部分為和解，業
      據論述如上，則依前開約定，被告自應於一個月內即八十七年十一月三十日前
      將已收取之費用扣除已接受服務之費用，並扣除已拆封之附屬商品金額，及再
      扣除終止契約手續費。前項之終止契約手續費，係指價金總額扣除已接受服務
      之費用，及已拆封之附屬商品的剩餘金額之百分之二十退還於甲方。而查，原
      告估算其已上課程費用為一萬六千元，被告雖予否認，惟原告所上課程金額究
      為若干，原應由被告保存課程卡加以證明，然被告迄未能就原告究上若干金額
      之課程舉證以實其說，自應認原告主張為可採信，並再扣除入會費二萬三千二
      百七十五元及總金額百分之二十之手續費後，從而，原告請求被告返還之價金
      在三百四十四萬四千三百六十元範圍內（計算式：4,344,725-23,275-16,000=
      4,305,450；4,305,450x0.8=3,444,360），並加計自八十七年十一月三十日起
      至清償日止，按年息百分之五計算之利息，為有理由，應予准許。至原告其餘
      逾上開金額以外之請求，則屬無據，不應准許。
六、本件判決事證已臻明確，兩造其餘攻擊防禦及舉證，核與判決結果無影響，爰不
    另一一論述，附此敘明。
七、假執行及免假執行之宣告：
    兩造均陳明願供擔保，聲請宣告假執行及免為假執行，經核原告勝訴部分均無不
    合，爰分別酌定相當擔保金額併予准許之。至原告其餘假執行之聲請，因其餘之
    訴遭駁回而失所依據，併予駁回。
八、訴訟費用負擔之依據：民事訴訟法第七十九條。
中　　　華　　　民　　　國　　九十三　　年　　　一　　　月　　　八　　　日
                              民事第三庭  法      官    張明輝
正本係照原本作成
如對本判決上訴，須於判決送達後廿日內向本院提出上訴狀
中　　　華　　　民　　　國　　九十三　　年　　　一　　　月　　　九　　　日
                                          法院書記官    周其祥
附錄：
民事訴訟法第三百九十二條
法院得宣告非經原告預供擔保，不得為假執行。
法院得依聲請或依職權，宣告被告預供擔保，或將請求標的物提存而免為假執行。
依前項規定預供擔保或提存而免為假執行，應於執行標的物拍定、變賣或物之交付前
為之。
